【裁判字號】    95,判,386
【裁判日期】    950323
【裁判案由】    綜合所得稅
【裁判全文】
最  高  行  政  法  院  判  決
                                     95年度判字第00386號
上  訴  人  乙○○
被 上訴 人  財政部臺灣省南區國稅局
代  表  人  甲○○
上列當事人間因綜合所得稅事件，上訴人對於中華民國93年9月
22日高雄高等行政法院93年度訴字第514號判決，提起上訴，本
院判決如下：
    主  文
上訴駁回。
上訴審訴訟費用由上訴人負擔。
    理  由
一、上訴人於原審起訴主張：上訴人民國90年度綜合所得稅結算
    申報，原列報取自台灣肥料股份有限公司（下稱台肥公司）
    之退職所得新台幣（下同）1,666,918元，並經被上訴人依其
    申報數，核定退職所得1,666,918元。惟上訴人自59年間進
    入台肥公司工作至89年辦理專案資遣，期間未曾辦理退休或
    資遣，其雖然陸續領取五項屬於退職所得之款項，惟其退職
    所得額計算方式係「一次領取者」，非「分期領取者」或「
    兼領一次退職所得及分期退職所得者」。且台肥公司於民營
    化前後均為同一法人，故上訴人在同一法人任職之年資自應
    合併計算，並據以計算上訴人退職所得之所得額。又公營事
    業移轉民營條例具有「擇優選取」、「補償權益損失」之立
    法精神，故該條例第8條規定之年資結算，僅及於年資及福
    利等權利，而稅捐等義務則不在結算範圍。至於行為時公營
    事業移轉民營條例施行細則第18條關於辦理結算後之從業人
    員，其年資重新起算之規定，則違背母法規定。請判決撤銷
    訴願決定及原處分等語。
二、被上訴人則以：查上訴人於台肥公司之年資已於88年8月底
    結清，系爭所得為其復職於該公司提前退休而取得，依行為
    時公營事業移轉民營條例施行細則第18條規定，其退職服務
    年資應按民營化後之服務年資計算等語，資為答辯。
三、原審斟酌全辯論意旨及調查證據結果，以：觀諸公營事業移
    轉民營條例第1條之立法目的，可知公營事業民營化之目的
    ，在於提昇事業之競爭效率，故該條例第8條第3項乃有關於
    「移轉為民營後繼續留用人員，得於移轉當日由原事業主就
    其原有年資辦理『結算』」之規定，賦予原事業主得將移轉
    民營後繼續留用人員原有年資予以結算之權利；以俾移轉民
    營化後之事業不必背負公營時期之人事負擔，以利民營化之
    推動，故此條項所稱「結算」，即是在結清從業人員與移轉
    民營前之公營事業間之權利義務關係，故行為時公營事業移
    轉民營條例施行細則第18條規定：「辦理結算後之從業人員
    ，其年資重新起算」，核與公營事業移轉民營條例立法目的
    及授權意旨相符，爰予援用。次按財政部91年1月23日台財
    稅第0910450400號函及89年2月2日台財稅第0880451484號函
    釋示，係財政部本於中央主管機關地位，所為闡明所得稅法
    第14條第1項第9類第1款關於退職所得涵義之釋示性行政規
    則，核與前述公營事業移轉民營條例之立法目的及公營事業
    移轉民營條例第8條暨行為時施行細則第18條規定之意旨相
    符，自應自法規生效日起有其適用。查本件上訴人是國營事
    業台肥公司於88年9月1日移轉民營時繼續留用之員工，其確
    自台肥公司領取二次之退職所得，第一次為台肥公司於88年
    間移轉民營時，第二次則為上訴人90年間因資遣之緣故；而
    該二次退職所得之計算，固均依據公營事業移轉民營條例第
    8條規定，但該二次退職所得，其計算基礎則係各自獨立，
    並分別計算核定，故系爭第二次退職所得及第一次退職所得
    確均屬「一次領取」之情形甚明。又上訴人先後二次自台肥
    公司領取之退職所得，其領取時間既分別為88年及90年間，
    且又均屬「一次領取」之退職所得，則本於綜合所得稅收付
    實現原則，本即應於所得實現年度按該項所得之性質，依據
    所得稅法之規定報繳所得稅；且參諸所得稅法第14條第1項
    第9類規定之立法理由，基於該退職所得具有對長期勤勞之
    報酬而作一時給付性質，若逕適用累進稅率，顯有不公，為
    求衡平故，乃另建立該條規定之稅額計算方式；故而，退職
    所得應稅所得之計算，即就所領取退職所得之服勞務期間加
    以衡量。本件上訴人先後領取之二次退職所得，其任職單位
    雖均為台肥公司，但其於領取第一次退職金時，依據前述公
    營事業移轉民營條例第8條及行為時該條例施行細則第18條
    規定，上訴人已將其於台肥公司移轉為民營前之年資予以結
    算。故上訴人領取之系爭第二次退職所得，其計算所得之年
    資當應自移轉民營時起重新起算，與據以計算其第一次退職
    所得之服勞務期間無涉；另上訴人於領取系爭退職所得時領
    取之六個月薪給及一個月預告工資，乃基於公營事業移轉民
    營條例第8條之特別規定，該等款項乃公營事業移轉民營條
    例為鼓勵原公營事業員工於移轉民營時，至多於移轉民營五
    年內離職，所為之獎勵措施，核與各領取人在該事業服勞務
    之期間長短無涉；故該條例第8條第2、3項乃明文規定隨同
    移轉之人員，加發之六個月薪給及一個月預告工資，是於資
    遣即實際離職時發給。是上訴人於90年間領取之第二次退職
    所得，其應稅所得之計算自不得與上訴人領取之第一次退職
    所得合併計算退職年資。再公營事業移轉民營條例第8條第4
    項後段規定乃關於事業與其員工間，因移轉民營導致因此離
    職、資遣或留用員工，則其因離職或原勞動條件之變動，致
    原有權益損失之補償，屬員工原勞動條件之保護，核與本件
    是關於公法上納稅義務之事項無涉，因將訴願決定及原處分
    予以維持，駁回上訴人之訴，核無違誤。
四、上訴論旨復執前詞，並指摘原判決違背司法院釋字第420號
    解釋所揭合法性、誠信、公平原則，而有判決不適用法令之
    違法。
五、本院查：(一)按「個人之綜合所得總額，以其全年左列各類所
    得合併計算之：．．．第九類：退職所得：凡個人領取之退
    休金、資遣費、退職金、離職金、終身俸及非屬保險給付之
    養老金等所得。但個人領取歷年自薪資所得中自行繳付儲金
    之部分及其孳息，不在此限。一、一次領取者，其所得額之
    計算方式如左：（一）一次領取總額在十五萬元乘以退職服
    務年資之金額以下者，所得額為零。（二）超過十五萬元乘
    以退職服務年資之金額，未達三十萬元乘以退職服務年資之
    金額部分，以其半數為所得額。（三）超過三十萬元乘以退
    職服務年資之金額部分，全數為所得額。退職服務年資之尾
    數未滿六個月者，以半年計；滿六個月者，以一年計。」為
    所得稅法第14條第1項第9類第1款所明定。再「公營事業轉
    為民營型態之日，從業人員願隨同移轉者，應隨同移轉。但
    其事業改組或轉讓時，新舊雇主另有約定者，從其約定。公
    營事業轉為民營型態之日，從業人員不願隨同移轉者或因前
    項但書約定未隨同移轉者，應辦理離職。其離職給與，應依
    勞動基準法退休金給與標準給付，不受年齡與工作年資限制
    ，並加發移轉時薪給標準六個月薪給及一個月預告工資；其
    不適用勞動基準法者，得比照適用之。移轉為民營後繼續留
    用人員，得於移轉當日由原事業主就其原有年資辦理結算，
    其結算標準依前項規定辦理。但不發給六個月薪給及一個月
    預告工資。其於移轉之日起五年內資遣者，按從業人員移轉
    民營當時或資遣時之薪給標準，擇優核給資遣給與，並按移
    轉民營當時薪給標準加發六個月薪給及一個月預告工資。前
    項被資遣人員，如符合退休條件者，另按退休規定辦理；依
    第二項辦理離職及依前項資遣者，有損失公保養老給付或勞
    保老年給付者，補償其權益損失；移轉民營時留用人員，如
    因改投勞保致損失公保原投保年資時，應比照補償之；其他
    原有權益如受減損時，亦應予以補償。前項補償辦法，由事
    業主管機關擬訂，報請行政院核定之。．．．。」「本條例
    第八條第三項所稱結算，指結清年資，辦理給付。辦理結算
    後之從業人員，其年資重新起算。」復分別為公營事業移轉
    民營條例第8條及行為時同條例施行細則第18條所明定。另
    「原公營事業移轉民營後繼續留用人員，其於移轉之日起五
    年內資遣者，該民營化事業依『公營事業移轉民營條例』及
    相關法令規定發給之資遣費、優惠離職金、加發六個月薪給
    及一個月預告工資，依所得稅法第十四條第一項第九類第一
    款規定計算所得額時，有關『退職服務年資』應按民營化後
    之服務年資計算；民營化事業於給付上開退職所得時，依同
    法第八十八條規定辦理扣繳。」「一次領取退職所得，另於
    退職時領取一次加發之各項給與者，該一次加發之各項給與
    ，應全數併入一次領取之退職所得中，依所得稅法第十四條
    第一項第九類第一款規定計算所得額。」亦分別經財政部91
    年1月23日台財稅第0910450400號函及89年2月2日台財稅第
    0880451484號函釋示在案。(二)經查上訴人自台肥公司領取二
    次之退職所得，第一次係台肥公司於88年間移轉民營時，第
    二次則為上訴人90年間因資遣之故；而該二次退職所得之計
    算，固均依據公營事業移轉民營條例第8條規定，但該二次
    退職所得，第一次領取退職金，乃係因上訴人為台肥公司移
    轉民營時繼續留用之員工，而於公司移轉民營時，以其移轉
    民營前之年資予以結算作為其計算之基礎，而參酌公營事業
    移轉民營條例第1條之立法目的，可知公營事業民營化之目
    的，在於提昇事業之競爭效率，故該條例第8條第3項乃有關
    於「移轉為民營後繼續留用人員，得於移轉當日由原事業主
    就其原有年資辦理『結算』」之規定，賦予原事業主得將移
    轉民營後繼續留用人員原有年資予以結算之權利；俾以移轉
    民營化後之事業不必背負公營時期之人事負擔，有利民營化
    之推動，故此條項所稱「結算」，即是在結清從業人員與移
    轉民營前之公營事業間之權利義務關係，故上訴人於第二次
    領取退職所得，被上訴人依照行為時公營事業移轉民營條例
    施行細則第18條：「辦理結算後之從業人員，其年資重新起
    算」及前開財政部91年1月23日台財稅第0910450400號函及
    89年2月2日台財稅第0880451484號函釋示之規定，其應稅所
    得之計算自以上訴人繼續留任後之年資重新計算，而不得與
    上訴人已經結算領取第一次退職所得之年資合併計算，否則
    即與公營事業移轉民營條例及所得稅法第14條第1項第9類計
    算應稅退職所得之意旨有違，此業據原判決敘明甚詳。上訴
    人猶稱所得稅法並未明文規定前後退職年資不能合併計算，
    其先後年資應可合併計算等語，即無可採。(三)再公營事業移
    轉民營條例第8條第4項後段規定：「其他原有權益如受減損
    時，亦應予以補償」，此稱之補償乃係關於事業與其員工間
    ，因移轉民營導致因此離職、資遣或留用員工，則其因離職
    或原勞動條件之變動，致原有權益損失之補償，亦即此規定
    是屬員工原勞動條件之保護，核與本件是關於公法上納稅義
    務之事項無涉，上訴人主張公營事業移轉民營條例相關事宜
    係秉持「擇優選取」及「補償權益損失」之原則，本件退職
    所得之應稅所得，亦應本於同一原則將上訴人在台肥公司之
    全部年資合併計算云云，即有誤會，而無可採。(四)本件被上
    訴人乃係依照前開行為時公營事業移轉民營條例施行細則第
    18條及前開財政部函釋之規定，於計算上訴人其應稅所得時
    以繼續留任後之年資，依所得稅法第14條第1項第9類之規定
    而核算，自無違上訴人所稱之司法院釋字第420號解釋所揭
    示之合法性、誠信、公平原則。綜上所述，原處分並無違誤
    ，原判決維持原處分及訴願決定，而駁回上訴人之訴，認事
    用法均屬正當，上訴意旨仍執前詞，指摘原判決違背法令，
    為無理由，應予駁回。
據上論結，本件上訴為無理由，爰依行政訴訟法第255條第1項、
第98條第3項前段，判決如主文。
中    華    民    國    95    年    3     月    23    日
                  第五庭審判長法  官  蔡  進  田
                              法  官  黃  合  文
                              法  官  吳  明  鴻
                              法  官  林  茂  權
                              法  官  鄭  小  康
以  上  正  本  證  明  與  原  本  無  異
中    華    民    國    95    年    3     月    23    日
                              書記官  郭  育  玎


司法院資訊處製作；財團法人民間司法改革基金會備份。
